【裁判字號】    92,簡上,29
【裁判日期】    921222
【裁判案由】    確認通行權存在
【裁判全文】
臺灣苗栗地方法院民事判決                          九十二年度簡上字第二九號
    上  訴  人  乙○○
    訴訟代理人  江錫麒律師
    被 上 訴人  丙○○
                甲○○
右當事人間請求確認通行權存在事件，上訴人對於中華民國九十二年三月十一日本院
苗栗簡易庭九十一年度苗簡字第四二八號第一審判決提起上訴，本院合議庭於九十二
年十二月八日言詞辯論終結，判決如左：
    主      文
上訴駁回。
第二審之訴訟費用由上訴人負擔。
    事實及理由
一、上訴人聲明：
（一）原判決廢棄。
（二）確認上訴人就被上訴人丙○○所有坐落苗栗縣三灣鄉○○段三四六地號內，如
      附圖一標示桔色範圍面積八十平方公尺土地之通行權存在。
（三）確認上訴人就被上訴人甲○○所有坐落苗栗縣三灣鄉○○段二九五地號內，如
      附圖一標示桔色範圍面積四十五平方公尺土地及如附圖二虛線標示Ａ範圍面積
      二十二平方公尺土地之通行權存在。
（四）被上訴人丙○○、甲○○不得在前兩項通行範圍之土地上營建或為其他防阻上
      訴人通行之行為，上訴人並得就該通行權範圍之土地移除樹木等一切路障，及
      以水泥、砂石等舖路材料舖設道路。
二、上訴人於原審及本院主張略以：「上訴人所有門牌號碼苗栗縣三灣鄉內灣村二鄰
    龍峎頂十三號房屋（下稱系爭房屋），坐落於上訴人單獨所有之苗栗縣三灣鄉○
    ○段三四七之十地號土地及上訴人共有之同段三四七之十四地號土地上，因上述
    土地屬於袋地，須由屋前通行如附圖一桔色範圍及附圖二Ａ範圍所示，被上訴人
    丙○○所有之同段三四六號土地及被上訴人甲○○所有之同段二九五號土地（下
    稱系爭道路），方能到達公路。因此，上訴人於多年前向被上訴人丙○○購買其
    所有同段三四六地號如附圖一標示粉紅色範圍部分之土地使用權，被上訴人丙○
    ○並同意上訴人通行其所有同段三四六地號內如附圖標示桔色部分之土地，並舖
    以大型貨車搬運挖土機、板模等大型營造機具進出，而上訴人屋後之泥土路寬僅
    二公尺，其間尚有二次九十度角之直角轉彎，大型貨車或挖土機絕對無法由該道
    路進出，且經該泥土路後更需再長途繞行東西向水泥道路，方能到達對外聯絡之
    主幹道龍峎頂產業道路，顯非適宜之對外聯絡道路。為此，依民法第七百八十七
    條袋地通行權之規定，請求通行系爭道路。」等語。
二、被上訴人則於原審及本院略以：「上訴人屋後尚有其共有之同段三四七之十四號
    土地（下稱另一道路）可通往已開闢數十年之既成道路，再通行至苗十七線公路
    ，非屬袋地甚明。被上訴人丙○○所有之同段三四六號之土地，因部分土地曾遭
    上訴人強佔建築房屋，為免上訴人蒙受拆屋還地損失，不得已於多年前出賣部分
    土地予上訴人，惟出售之面積僅止於系爭房屋基地及屋前空地，合計共一二三平
    方公尺之土地，從未同意上訴人強佔被上訴人所有之系爭道路供其通行。嗣後經
    被上訴人察覺上訴人私自占用，上訴人乃於八十六年十二月十七日立下切結書，
    載明因上訴人等任意施設人行道路使用，上訴人等自知理虧，願切結日後被上訴
    人須使用系爭道路時，無條件廢除所占用通行之土地，回覆交還予被上訴人，並
    放棄一切抗辯權。上訴人明知其私自占用之系爭道路，將來需無條件返還予被上
    訴人，竟於八十七年三月十六日辦理分割而取得同段三四七之十號土地時，仍故
    意保留僅約二公尺寬之同段三四七之十四號土地（即另一道路），以供其通往既
    成道路，再通行至苗十七線公路之用，顯見該三四七之十四號土地已足供其通行
    之用。嗣被上訴人寄發存證信函催討返還所佔用之系爭道路，上訴人為圖規避返
    還，方於九十年五月十四日就系爭房屋辦理營利事業登記，惟依該營利事業登記
    證所載，僅係供辦公室使用，並非設立工廠，無需開大貨車前往辦公。且上訴人
    另於同縣頭份鎮○○里○○○路一巷十七號買受新居，亦毋庸繼續於系爭房屋設
    立辦公室。再者，系爭道路之前段路面已出售予證人林文球多年，而林文球並不
    同意上訴人通行其購買之部分，則上訴人就林文球購買之部分道路尚不得通行，
    實則，上訴人仍無法藉由系爭道路通行至公路。」等語，資為抗辯。
三、本件應予探究者，乃系爭房屋所坐落之基地是否為「袋地」或「準袋地」，而得
    主張民法第七百八十七條之袋地通行權？茲詳述如下：
（一）按民法第七百八十七條所謂之袋地通行權，須土地與公路無適宜之聯絡，此即
      指土地所有人之土地與公路隔離，全無進出之通路或雖有進出之通路，但不適
      宜而言。前者情形，學說上稱為袋地，例如土地四周均為他人之土地圍繞是，
      後者情形，學說有稱為準袋地者，例如土地雖可經由湖泊海洋與公路相通，但
      費用高且危險不便，或土地與公路間為懸崖絕壁，難以闢地通行而言。上訴人
      雖主張其為營造業者，營業地址設於系爭房屋，經常需以大型貨車搬運挖土機
      、板模等大型營造機具進出云云。惟參諸上訴人早於八十六年十二月十七日簽
      立切結書，載明因其任意施設人行道路使用，自知理虧，願切結日後被上訴人
      須使用系爭道路時，無條件廢除所占用通行之土地，回覆交還予被上訴人，並
      放棄一切抗辯權，並於八十七年三月十六日辦理分割而取得系爭房屋所坐落之
      同段三四七之十號土地時，故意保留僅約二公尺寬之另一道路，以供其通往既
      成道路，再通行至苗十七線公路，嗣被上訴人寄發存證信函催討返還系爭道路
      ，上訴人遲至九十年五月十四日方於系爭房屋辦理營利事業登記，則上訴人居
      房屋辦理營業登記，是否非於系爭房屋設立辦公室不可，或僅係為惡意規避系
      爭道路之返還，誠有疑義。又依上訴人所提出之營利事業登記證所載，系爭房
      屋僅係供辦公室使用，並非設立營造廠房或倉庫，實無開大貨車前往辦公之需
      要；且上訴人已另於同縣頭份鎮○○里○○○路一巷十七號買受新居，當非繼
      續設立辦公室於系爭房屋不可。參酌上訴人所提出之照片及本院現場履勘時所
      拍照片、勘驗筆錄，僅有少數小型機具、模板放置於系爭房屋附近，未見有何
      大型挖土機等機具，且上訴人所使用者僅屬小型貨車，並無大型車輛出入系爭
      房屋。再觀諸系爭房屋後面尚有上訴人所共有之另一道路可通往已開闢數十年
      之既成道路，可聯外通行至苗十七線公路，核該另一道路約有二公尺寬，足供
      行人、機車及小型車輛通行，至多為便利小型車輛之通行，需於一轉彎處作些
      微之拓寬，並於另一轉彎處修改系爭房屋之圍牆，即足以供一般居住通行之用
      ，尚稱適宜、便利之通行道路。又證人林文球於九十二年七月三十日勘驗現場
      證稱另一道路為祖先所預留之通行道路，分割時方維持全體子孫共有等語，上
      訴人顯有權藉由另一道路通行至周圍道路。是以，另一道路為適宜之通行道路
      ，則系爭房屋所坐落之基地並非屬於「袋地」或「準袋地」，原審認為另一道
      路並不適宜通行，系爭房屋所坐落之基地應屬「準袋地」等語，容有誤會，合
      先敘明。
（二）次按袋地所有人之通行權，應於通行必要範圍內，擇其周圍地損害最少之處所
      及方法為之，民法第七百八十七條第二項定有明文。又因土地一部之讓與或分
      割，致有不通公路之土地者，不通公路土地之所有人，因至公路，僅得通行受
      讓人或讓與人或他分割人之所有地，民法第七百八十九條第一項亦著有明文。
      且民法第七百八十九條之立法意旨，乃因土地所有人讓與土地之一部或分割土
      地時，就其可能造成不能與公路為適宜之聯絡之情形，為其能預見而得事先安
      排，土地所有人不能因自己之讓與或分割土地之任意行為，導致對當事人以外
      之其他土地所有人造成不測之損害。此法條所規定之通行權性質上乃土地之物
      上負擔，隨土地而存在，土地所有人將土地分割成數筆，同時或先後讓與數人
      ，應仍有該法條規定之適用，亦有最高法院八十九年度台上字第七五六號裁判
      意旨可資參照。本件上訴人屋後之另一道路係坐落於其與他人共有之同段三四
      七之一四地號土地上，倘於轉彎處予以加寬並改善路面狀況，應係於周圍地損
      害最少之處所及方法，詳如前述。上訴人早已簽立返還系爭土地之切結書，本
      應基於誠信原則返還系爭土地予被上訴人，且上訴人辦理共有土地之分割時，
      早已預見系爭房屋之通行需求，得以事先與共有人協議安排或價購，仍執意分
      割僅約二公尺寬之另一道路作將來通行之用，則上訴人此一分割土地之任意行
      為，自不得造成被上訴人等其他土地所有人之損害。上訴人捨此適宜通行且無
      使用權爭議之另一道路不為通行，強欲占用被上訴人所有如附圖一標示桔色範
      圍及如附圖二虛線標示Ａ範圍之土地通行，則依前揭民法第七百八十七條第二
      項規定，自難准許。另揆諸前揭民法第七百八十九條規定及最高法院裁判意旨
      ，縱使認定系爭房屋所坐落之基地為「袋地」或「準袋地」，上訴人亦僅得通
      行他分割人之所有地，無從藉由非分割人即被上訴人所有之系爭道路通行。
四、綜上論述，上訴人訴請確認就被上訴人丙○○所有坐落苗栗縣三灣鄉○○段三四
    六地號內，如附圖一標示桔色範圍面積八十平方公尺土地之通行權存在，及確認
    就被上訴人甲○○所有坐落苗栗縣三灣鄉○○段二九五地號內，如附圖一標示桔
    色範圍面積四十五平方公尺土地及如附圖二虛線標示Ａ範圍面積二十二平方公尺
    土地之通行權存在，被上訴人不得在前兩項通行範圍之土地上營建或為其他防阻
    上訴人通行之行為，上訴人並得就該通行權範圍之土地移除樹木等一切路障，及
    以水泥、砂石等舖路材料舖設道路，為無理由。原審據以將其訴駁回，洵屬允當
    ，上訴人仍執前詞，於法無據，其上訴自無理由，應予駁回。
五、兩造其餘攻擊防禦方法及舉證，因本件事證已臻明確，且與判決基礎不生影響，
    爰不一一論述，附此敘明。
六、據上論斷，本件上訴為無理由，依民事訴訟法第四百三十六條之一第三項、第四
    百四十九條第一項、第四百六十三條、第七十八條，判決如主文。
中      華      民      國    九十二    年     十二     月    二十二    日
                                民事庭審判長  陳鴻斌
                                      法  官  李麗萍
                                      法  官  黃佩韻
右為正本係照原本作成。
如對本判決不服，須於送達後二十日內向本院提出上訴狀（應按他造當事人之人數附
繕本）。
前項逕向最高法院提起上訴，其上訴利益須逾新台幣一百五十萬元，且僅得以其適用
法規顯有錯誤為理由，並以所涉及之法律見解有原則上之重要性者為限，並經本院許
可後，方得上訴最高法院。
中      華      民      國    九十二    年     十二     月    二十二    日
                                      書記官  蕭雅馨
附圖一：苗栗縣頭份地政事務所九十一年十一月二十一日土地複丈成果圖（附於原審
        九十一年度苗簡字第四二八號判決書）
附圖二：苗栗縣頭份地政事務所九十二年八月十一日土地複丈成果圖


司法院資訊處製作；財團法人民間司法改革基金會備份。
